---
title: "Lista 2 - Análise de Sobrevivência"
author: "Augusto Cesar Nunes - 13/0103004"
output:
  pdf_document: 
    fig_caption: yes
    toc: yes
  html_notebook: default
---


# Exercício 1

## Item (a)
$P(T > 1) = 1 - P(T < 1) = 1 - \int_0^1 2t*exp\{-t^2\}dt = 1 - (1 - exp\{-1\}) \approx 0,3679$

## Item (b)
$h(t) = \frac{f(t)}{S(t)} = \frac{2t*exp\{-t^2\}}{exp\{-t^2\}} \Rightarrow \lim_{t \rightarrow \infty} h(t) = \infty$

# Exercício 2
```{r dados.2, echo=FALSE}
tempos.ex2 <- c(7, 34, 42, 63, 64, 74, 83, 84, 91, 108, 112, 129, 133, 133, 139, 140, 140, 146, 149, 154, 157, 160, 160, 165, 173, 176, 185, 218,  225, 241, 248, 273, 279, 297, 319 ,405, 417, 420, 440, 523, 523, 583, 594, 1101, 1116, 1146, 1226, 1349, 1412, 1417)
censuras.ex2 <- c(rep(1,5), 0, rep(1,20), 0, rep(1,5), 0, 1, 0, rep(1,5), 0, rep(1,3), 0, 1, 0, 0, 0, 1)
```

## Item (a)
```{r a.2, echo=F}
require(survival)
KM.ex2 <-
survfit(Surv(time = tempos.ex2, event = censuras.ex2) ~ 1, conf.int = F)
NA.ex2 <-
survfit(coxph(Surv(tempos.ex2, censuras.ex2) ~ 1, method = "breslow"))
summary(KM.ex2)
summary(NA.ex2)
```

## Item (b)
```{r b.ex2}
# plot(
# KM.ex2,
# conf.int = FALSE,
# xlab = "Tempo",
# ylab = "S(t)",
# main = "Estimativa para S(t) \n Método de Kaplan-Meier"
# )
# plot(
# NA.ex2,
# conf.int = FALSE,
# xlab = "Tempo",
# ylab = "S(t)",
# main = "Estimativa para S(t) \n Método de Nelson-Aalen"
# )
# par(mfrow=c(1,2))
# plot(
# KM.ex2,
# conf.int = FALSE,
# xlab = "Tempo",
# ylab = "S(t)",
# main = "Estimativa para S(t) \n Método de Kaplan-Meier"
# )
# plot(
# NA.ex2,
# conf.int = FALSE,
# xlab = "Tempo",
# ylab = "S(t)",
# main = "Estimativa para S(t) \n Método de Nelson-Aalen"
# )
par(mfrow = c(1,1))
plot(
KM.ex2,
conf.int = FALSE,
xlab = "Tempo",
ylab = "S(t)",
main = "Estimativas para S(t) \n ",
mark.time = T
)
lines(NA.ex2, col = 2, conf.int = F, mark.time = T)
legend(1000,0.75,lty=c(1,1),c("Kaplan-Meier","Nelson-Aalen"),bty="n",cex=0.8,col=c(1,2))

# plot(KM.ex2, fun = "cumhaz", xlab = "Tempo", ylab = "H(t)", main = "Estimativa para H(t) \n Método de Kaplan-Meier")
# plot(NA.ex2, conf.int = F, fun = "cumhaz", xlab = "Tempo", ylab = "H(t)", main = "Estimativa para H(t) \n Método de Nelson-Aalen")


plot(KM.ex2, fun = "cumhaz", xlab = "Tempo", ylab = "H(t)", main = "Estimativa para H(t)", mark.time = T)
lines(NA.ex2, col =2, fun = "cumhaz", conf.int = F, mark.time = T)
legend(1000,0.75,lty=c(1,1),c("Kaplan-Meier","Nelson-Aalen"),bty="n",cex=0.8,col=c(1,2))
```

## Item (c)
Usando Interpolação:

$$\frac{176-173}{0,491 - 0,511} = \frac{\hat{t}_{MD, K-M} - 173}{0,5 - 0,511} \Rightarrow \hat{t}_{MD, K-M} \approx 175 (174,65)$$

$$\frac{176-173}{0,4975 - 0,5178} = \frac{\hat{t}_{MD, N-A} - 173}{0,5 - 0,5178} \Rightarrow \hat{t}_{MD, N-A} \approx 175 (174,993)$$

## Item (d)

1. $\frac{42 - 34}{0,940 - 0,960} = \frac{40 - 34}{\hat{S}(40)_{K-M} - 0,960} \Rightarrow \hat{S}(40)_{K-M} = 0,945$

2. $\frac{108 - 91}{0,818 - 0,839} = \frac{100 - 91}{\hat{S}(100)_{K-M} - 0,839} \Rightarrow \hat{S}(100)_{K-M} = 0,827882$

3. $\frac{405 - 294}{0,337 - 0,362} = \frac{300 - 294}{\hat{S}(300)_{K-M} - 0,362} \Rightarrow \hat{S}(300)_{K-M} = 0,360649$

4. $\frac{1101 - 594}{0,161 - 0,187} = \frac{1000 - 594}{\hat{S(1000)}_{K-M} - 0,187} \Rightarrow \hat{S}(1000)_{K-M} = 0,166179$

## Item (e)

  O comportamento das estimativas para a função de sobrevivência tanto usando o Estimador de Kaplan-Meier quanto utilizando o de Nelson-Aalen sugerem que este não é um problema com fração de cura, já que a mesma _tende a zero_ com o passar do tempo.

## Item (f)

```{r f.ex2}
curvaTTT <- function(tempo) {
  G_rn <- numeric()
  for (i in 1:length(tempo)) {
    G_rn[i] <-
      (sum(sort(tempo)[1:i]) + (length(tempo) - i) * sort(tempo)[i]) / (sum(tempo))
  }
  rn <- seq_along(tempo)/length(tempo)
  plot(G_rn ~ rn,
       main = "Curva TTT \n(Tempo Total em Teste)",
       ylab = "G(r/n)",
       xlab = "r/n")
  abline(0,1)
}

curvaTTT(tempos.ex2)


plot(tempos.ex2/sum(censuras.ex2),
     ylab = "Risco Empírico",
     xlab = "Tempo",
     main = "H(t) Empírico")

```


O Gráfico da Curva TTT sugere uma distribuição paramétrica unimodal, como a Gama Generalizada, ou a Weibull Exponencializada (com $\gamma < 1$ e  $\gamma a > 1$).


# Exercício 3
```{r dados.ex3}
tempos.g.ex3 <- c(28, 89, 175, 195, 309, 377, 393, 421, 447, 462, 709, 744, 770, 1106, 1206)
tempos.p.ex3 <- c(34, 88, 137, 199, 280, 291, 299, 300, 309, 351,358, 369, 369, 370, 375, 382, 392, 429, 451, 1119)
censuras.g.ex3 <- c(rep(1,5), rep(0,4), 1, rep(0,5))
censuras.p.ex3 <- c(rep(1,6), rep(0,2), rep(1,9), 0, 1, 0)
```

## Item (a)
```{r a.ex3}
ex3 <- 
  survfit(Surv(time = append(tempos.g.ex3, tempos.p.ex3), event = append(censuras.g.ex3, censuras.p.ex3)) ~ 1, conf.int = F)
summary(ex3)
plot(ex3, conf.int = FALSE, xlab = "Tempo", ylab = "S(t)", main = "Estimativa para S(t) \n Ambos os grupos - Método de Kaplan-Meier ", mark.time = T)
```

* Este gráfico de sobrevivência sugere a presença de fração de cura na amostra. Há suspeita de que este comportamento pode ser explicado pela perda de informação ao agregarmos os dois grupos em um só, ou seja, pode ser um comportamento espúrio.


## Item (b)
```{r b.ex3}
require(survival)
g.ex3 <- 
  survfit(Surv(time = tempos.g.ex3, event = censuras.g.ex3) ~ 1, conf.int = F)
summary(g.ex3)

p.ex3 <- 
  survfit(Surv(time = tempos.p.ex3, event = censuras.p.ex3) ~ 1, conf.int = F)
summary(p.ex3)

plot(g.ex3, conf.int = FALSE, xlab = "Tempo", ylab = "S(t)", main = "Estimativa para S(t) \n Método de Kaplan-Meier ", mark.time = T)
lines(p.ex3, col = 2, conf.int = F, mark.time = T)
legend(850,0.85,lty=c(1,1),c("Tumor Grande","Tumor Pequeno"),bty="n",cex=0.8,col=c(1,2))

```

* Como citado na interpretação do item anterior, nota-se uma clara diferença entre as estimativas da função de sobrevivência entre os grupos "Tumor Grande" e "Tumor Pequeno": no primeiro temos a presença de fração de cura. 
 
 * A razão entre as funções de sobrevivência (e consequentemente de risco) estimadas para os dois grupos não é (aproximadamente) proporcional, o que inviabiliza o uso do Teste de logRank para a igualdade das curvas de sobrevivência. O que de certa forma não é grande prejuízo já que, por inspeção, podemos considerar que as curvas são _suficientemente_ diferentes para que o teste não tenha tanta relevância prática.
 
## Item (c)
 
 
```{r c.ex3}
grupo <- c(rep(1,15), rep(2,20))
survdiff(Surv(time = append(tempos.g.ex3, tempos.p.ex3), event = append(censuras.g.ex3, censuras.p.ex3)) ~ grupo, rho = 0)

survdiff(Surv(time = append(tempos.g.ex3, tempos.p.ex3), event = append(censuras.g.ex3, censuras.p.ex3)) ~ grupo, rho = 1)
```

* O Teste _log_Rank rejeita a hipótese nula (de igualdade entre as funções de sobrevivência) a um p-valor $\approx$ 0,02, ao contrário do Teste de Wilcoxon, que rejeita a igualdade com p-valor inferior, que não seria adequado caso considerássemos $\alpha = 0,05$ como critério.

* O motivo desta discrepância é o achado citado no item anterior, a suposição de razão constante entre as funções de sobrevivência, exigida pelo Teste de _log_Rank, não é verificada.

* O Teste de Wilcoxon é robusto à falta desta suposição, então __não rejeitamos a igualdade entre as funções de sobrevivência a um nível de significância de cerca de 9%__.

## Item (d)
```{r d.ex3}
curvaTTT <- function(tempo) {
  G_rn <- numeric()
  for (i in 1:length(tempo)) {
    G_rn[i] <-
      (sum(sort(tempo)[1:i]) + (length(tempo) - i) * sort(tempo)[i]) / (sum(tempo))
  }
  rn <- seq_along(tempo)/length(tempo)
  plot(G_rn ~ rn,
       main = "Curva TTT \n(Tempo Total em Teste)",
       ylab = "G(r/n)",
       xlab = "r/n",
       xlim = c(0, 1),
       ylim = c(0, max(rn))
       )
  abline(0,1)
}

curvaTTT(append(tempos.g.ex3, tempos.p.ex3))


plot(append(tempos.g.ex3, tempos.p.ex3)/sum(append(censuras.g.ex3, censuras.p.ex3)),
     ylab = "Risco Empírico",
     xlab = "Tempo",
     main = "H(t) Empírico")
```

A Curva TTT indica que a função Taxa de Falha é monotonicamente crescente, ou seja, podemos utilizar a distribuição Weibull com $\gamma > 1$.

# Exercício 4
```{r ex4}
tempos.1.ex4 <- c(140, 177, 50, 65, 86, 153, 181, 191, 77, 84, 87, 56, 66, 73, 119, 140, 200, 200,200,200, 200, 200, 200, 200, 200, 200, 200, 200, 200, 200)
censuras.1.ex4 <- c(rep(1,15), rep(0,15))

tempos.2.ex4 <- c(124, 58, 56, 68, 79, 89, 107, 86, 142, 110, 96, 142, 86, 75, 117, 98, 105, 126, 43, 46, 81, 433, 165, 170, 200, 200, 200, 200, 200, 200)
censuras.2.ex4 <- c(rep(1,23), rep(0,7))

tempos.3.ex4 <- c(112, 68, 84, 109, 153, 143, 60, 70, 98, 164, 63, 63, 77, 91, 91, 66, 70, 77, 63, 66, 66, 94, 101, 105, 108, 112, 115, 126, 161, 178)
censuras.3.ex4 <- c(rep(1,30))
```


## Item (a)
```{r a.ex4}
ex4 <- survfit(Surv(time = append(tempos.1.ex4, tempos.2.ex4, tempos.3.ex4), event = append(censuras.1.ex4, censuras.2.ex4, censuras.3.ex4)) ~ 1, conf.int = F)
summary(ex4)
plot(ex4, conf.int = FALSE, xlab = "Tempo", ylab = "S(t)", main = "Estimativa para S(t) \n Todos os grupos - Método de Kaplan-Meier ", mark.time = T)
```

O gráfico sugere a presença de fração de cura. Mas este efeito pode ser espúrio, explicado pela mesma razão do item 3.a: a perda de informação quando desconsideramos os grupos.

## Item (b)
```{r b.ex4}
grupo <- c(rep(1,30), rep(2,30), rep(3,30))
g1.ex4 <- 
  survfit(Surv(time = tempos.1.ex4, event = censuras.1.ex4) ~ 1, conf.int = F)
summary(g1.ex4)

g2.ex4 <- 
  survfit(Surv(time = tempos.2.ex4, event = censuras.2.ex4) ~ 1, conf.int = F)
summary(g2.ex4)

g3.ex4 <- 
  survfit(Surv(time = tempos.3.ex4, event = censuras.3.ex4) ~ 1, conf.int = F)
summary(g3.ex4)

plot(g1.ex4, conf.int = FALSE, xlab = "Tempo", ylab = "S(t)", main = "Estimativa para S(t) \n Método de Kaplan-Meier ", mark.time = T)
lines(g2.ex4, col = 2, conf.int = F, mark.time = T)
lines(g3.ex4, col = 3, conf.int = F, mark.time = T)
legend(122,1,lty=c(1,1),c("Baixo Teor de Gordura","Saturada", "Não Saturada"),bty="n",cex=0.8,col=c(1,2, 3))
```

## Item (c)

```{r c.ex4}
grupos <- c(rep(1,30), rep(2,30), rep(3,30))
survdiff(Surv(time = append(tempos.1.ex4, append(tempos.2.ex4, tempos.3.ex4)), event = append(censuras.1.ex4, append(censuras.2.ex4, censuras.3.ex4))) ~ grupos, rho = 0)

survdiff(Surv(time = append(tempos.1.ex4, append(tempos.2.ex4, tempos.3.ex4)), event = append(censuras.1.ex4, append(censuras.2.ex4, censuras.3.ex4))) ~ grupo, rho = 1)
```

Como no item (c) da questão anterior, utilizamos aqui o Teste _log_Rank e o Teste de Wilcoxon, respectivamente. 

O Teste _log_Rank supõe a razão entre as curvas de sobrevivência estimadas como constante, o que claramente não se verifica de acordo com o item (b). De qualquer maneira, este Teste rejeitou a hipótese de igualdade entre as curvas a um alto nível de significância, da ordem de $10^{-5}$.

O Teste de Wilcoxon não necessita da suposição do Teste _log_Rank, então ele é perfeitamente aplicável à nossa situação. E de fato ele rejeita a hipótese nula também com nível de significância considerável, da ordem de $10^{-3}$. Aliás a significância deste teste é observada mesmo considerando a correção de Bonferroni para comparações múltiplas: já que estamos comparando três grupos, a um nível $\alpha_g = 0,05$ para as comparações dois-a-dois devemos ter um nível de significância $alpha_b \approx 0,0167$ para as comparações de três grupos.

## Item (d)

```{r d.ex4}
curvaTTT(append(tempos.1.ex4, append(tempos.2.ex4, tempos.3.ex4)))


plot(append(tempos.1.ex4, append(tempos.2.ex4, tempos.3.ex4))/sum(append(censuras.1.ex4, append(censuras.2.ex4, censuras.3.ex4))),
     ylab = "Risco Empírico",
     xlab = "Tempo",
     main = "H(t) Empírico")
```

A Curva TTT sugere uma distribuição crescente para a função de risco, ou seja, podemos utilizar a Distribuição Weibull com $\gamma > 1$.

# Exercício 5

## Item (a)

Entendo que o __Tratamento B__ deve ser o mais eficiente dos três, pois sua curva de sobrevivência decresce com certa regularidade a partir de $t \approx 30$. Como o evento de interesse aqui é a cura do paciente, isso indica que o Tratamento B cura pacientes a partir de um tempo inferior ao do Tratamento C, mesmo que este tenha um desempenho (o que pode ser chamado de eficiência?) relativamente maior em $t \approx 45$. 

Entendo que esta seria uma conclusão um tanto _grosseira_, já que não leva em conta outros aspectos dos tratamentos em questão como seus custos, efeitos colaterais etc.

É interessante também notar a inexistência de marcações de censura em ambas as curvas de sobrevivência.

## Item (b)

Difícil dizer sem verificar que a hipótese de igualdade entre ambas as curvas, e sem levar em consideração outros aspectos dos dois tratamentos em questão, já que ambos observam o mesmo valor em $t = 50$.

## Item (c)

Aqui o valor da função de sobrevivência do __Tratamento B__ é claramente superior, então supondo que pudéssemos estabelecer a diferença entre ambas as curvas, este é o tratamento mais razoável 